【裁判字號】    98,上訴,1998
【裁判日期】    990126
【裁判案由】    偽造有價證券等
【裁判全文】
臺灣高等法院臺中分院刑事判決        98年度上訴字第1998號
上  訴  人
即  被  告  丁○○
指定辯護人  本院公設辯護人  戊○○
上列上訴人因偽造有價證券等案件，不服臺灣彰化地方法院98年
度訴字第420 號，中華民國98年8月6日第一審判決（起訴案號：
臺灣彰化地方法院檢察署98年度偵字第427 號），提起上訴，本
院判決如下：
    主  文
上訴駁回。
    事  實
一、丁○○於民國（下同）95年12月6 日前之某日，因聽其上司
    劉秋宜（因本案經原審判處應執行有期徒刑3年10月確定）
    建議，認其所任職之匯智事業開發股份有限公司（下稱匯智
    公司）紅利可觀，值得投資，然因其資力不足，竟意圖為自
    己不法之所有，在其住處竊取其妻乙○○所有之身分證、印
    章（包括乙○○不同型式之印章3顆、乙○○中醫診所之印
    章1顆）、坐落彰化縣員林鎮地○段第0102-1地號土地之土
    地所有權狀及其上建物（彰化縣員林鎮地○段690建號）之
    建築改良物所有權狀，及乙○○所保管其姊王淑媛之印章1
    顆等物（丁○○所涉上開竊盜部分，業據告訴人即其妻乙○○撤回告訴；又竊盜王淑媛印章部分，未據被害人王淑媛告
    訴）後，即與劉秋宜商量由劉秋宜假扮其妻乙○○，向銀行
    貸款以投資匯智公司。劉秋宜遂與丁○○共同基於意圖為自
    己不法所有之詐欺、行使偽造私文書、偽造有價證券、使公
    務員登載不實事項之犯意聯絡而為下列行為：
  (一)丁○○與劉秋宜共同持丁○○上開竊得之物至聯邦商業銀行
    股份有限公司民權分行（下稱聯邦銀行），由劉秋宜向聯邦
    銀行承辦員甲○○佯稱其係乙○○，同意以其所有上開房地
    設定抵押給聯邦銀行，以擔保丁○○向該銀行之貸款，且願
    意擔任該借款之連帶借款人及連帶保證人，並於95年12月6
    日在聯邦銀行消費性貸款申請書之連帶借款人、連帶保證人
    欄偽簽「乙○○」之署押，及盜蓋「乙○○」之印章，而偽
    造上開私文書，並交予甲○○向聯邦銀行申請貸款而行使之
    。經聯邦銀行審核後，丁○○與劉秋宜再於97年12月19日，
    推由劉秋宜接續在借款契約書之「甲方（連帶借款人欄）」
    及「甲方及保證人欄」偽簽「乙○○」之署押及盜蓋「乙○○」之印章，並於發票日為95年12月19日、面額新臺幣（下
    同）520萬元之本票共同發票人欄偽簽「乙○○」之署押及
    盜蓋「乙○○」之印章，而偽造私文書及偽造有價證券後，
    即持以交付予甲○○上呈聯邦銀行辦理核貸業務，足生損害
    於乙○○及聯邦銀行。
  (二)嗣因乙○○上開房地原有臺灣銀行員林分行之抵押權設定，
    甲○○乃向丁○○、劉秋宜稱須先塗銷原先設定之抵押權後
    ，聯邦銀行始准予貸款，丁○○、劉秋宜2人即於95年12月
    21日在質押標的物贖取證上盜蓋乙○○及王淑媛之印章（包
    括乙○○之印文3枚、王淑媛印文1枚、乙○○中醫診所之印
    文1枚）後，再推由丁○○持以向臺灣銀行員林分行申請上
    開房地之質押標的物資料（包括抵押權塗銷同意書、設立契
    約書及他項權利證明書、火險保單及保費收據、放款借據等
    物，下稱質押標的物贖取資料）而行使之，致該銀行陷於錯
    誤，誤以為是乙○○要申請領取，且因原擔保借款業已清償
    ，而准許核發，足生損害於乙○○及臺灣銀行員林分行。其
    後丁○○再通知甲○○委請不知情之代書吳清華向臺灣銀行
    員林分行領取上開質押標的物贖取資料，吳清華再委請其不
    知情之助理魏小蘭以乙○○代領人之身分前往臺灣銀行員林
    分行領取上開質押標的物贖取資料，而詐得上開質押標的物
    贖取資料，並將上開質押標的物贖取資料交予甲○○上呈聯
    邦銀行審核是否同意丁○○之借款。
  (三)丁○○、劉秋宜及聯邦銀行再委託不知情之代書吳清華，於
    95年12月22日，代為填具上開房地之土地登記申請書（抵押
    權登記）、土地、建築改良物抵押權設定契約書、其他約定
    事頂，及在其上盜蓋乙○○之印章加以偽造後，持向彰化縣
    員林地政事務所申請登記乙○○同意上開設定抵押之不實事
    項而行使之，使該管公務員經形式審查後，將此不實事項登
    載在其職務上掌管之上開房地第二類謄本公文書上，足生損
    害於乙○○及彰化縣員林地政事務所管理地政之正確性。丁○○、劉秋宜即以上開不實設定抵押之方式，向甲○○及聯
    邦銀施行詐術，使甲○○及聯邦銀行陷於錯誤，誤以為乙○○確有同意上情，而核貸予丁○○520萬元，並將上開金額
    匯入丁○○在聯邦銀行申設之帳戶內。丁○○隨即將此借款
    全數投資匯智公司，劉秋宜亦因而獲取該筆投資之佣金2萬
    餘元。嗣因匯智公司財務出狀況，丁○○付不出上開貸款之
    利息，而向乙○○坦承後，經乙○○提出告訴，始查悉上情
    。
二、案經乙○○訴請臺灣彰化地方法院檢察署檢察官偵查起訴。
    理  由
一、按本案全部卷證所涵括之供述證據及非供述證據，公訴人、
    被告及辯護人均同意以下全部證據之證據能力，亦未於言詞
    辯論終結前聲明異議，審酌該等供述證據及非供述證據作成
    時之情況，並無不適當之情事，應均具有證據能力，合先敘
    明。
二、前揭犯罪事實，業據上訴人即被告丁○○（下稱被告）迭於
    偵查、原審及本院均坦承不諱，經查：
  (一)被告之自白，核與證人即告訴人乙○○，及證人甲○○、林
    淑卿、方信宗、曹炯明、吳清華、魏小蘭於偵查中證述之情
    節相符。此外，復有聯邦商業銀行97年9月22日（97）聯銀
    權字第251號函送之本票、借款契約書、匯款單、土地、建
    築改良物抵押權設定契約書、其他約定事項，聯邦商業銀行
    97年11月11日（97）聯銀權字第304號函送之聯邦銀行消費
    性貸款申請書，臺灣銀行員林分行97年11月28日員林營字第
    09750021031號函送之質押標的物贖取證1紙、土地登記申請
    書、建築改良物抵押設定契約書、其他約定事頂，及彰化縣
    員林地政事務98年3月20日員地一字第0980001842號函送之
    上開房地之土地、建物登記謄本等在卷可資佐證。足徵被告
    之自白與事實相符。
  (二)按以自己共同犯罪之意思，參與實施犯罪構成要件以外之行
    為，或以自己共同犯罪之意思，事先同謀，而由其中一部分
    人實施犯罪之行為者，均為共同正犯（司法院大法官會議著
    有第一百零九號解釋）；又共同正犯之成立，祇須具有犯意
    之聯絡，行為之分擔，既不問犯罪動機起於何人，亦不必每
    一階段犯行，均經參與（最高法院著有34年上字第862號判
    例）。本件同案被告劉秋宜雖未參與上開犯行之每一個階段
    ，然其於原審供承：伊在申請借款時，就知道本件是有擔保
    之借貸，伊等辦理的貸款是物保，且伊有在聯邦銀行消費性
    貸款申請書及借款契約書偽簽乙○○之署押等語。另被告於
    原審亦供稱：劉秋宜雖有部分行為時未到，是因請領出來的
    文件，叫代書去拿就可以了，但劉秋宜都知道這些過程等語
    。又前揭犯罪事實欄之事實，均係本件辦理抵押貸款所必經
    之程序，是觀之同案被告劉秋宜及被告之供述，及依前開大
    法官會議解釋、最高法院判例，均可認定被告與同案被告劉
    秋宜對本件犯行，確有犯意聯絡及行為分擔。本件事證業已
    明確，被告之犯行洵堪認定，應予依法論科。
三、論罪及刑之減輕事由：
  (一)核被告所為，於犯罪事實一之(一)部分，係犯刑法第201條第1
    項之偽造有價證券罪、第216條、第210條之行使偽造私文書
    罪；於犯罪事實一之(二)部分，係犯刑法第216條、第210條之
    行使偽造私文書罪、第339條第1項之詐欺取財罪；於犯罪事
    實一之(三)部分，係犯刑法第216條、第210條之行使偽造私文
    書罪、刑法第214條之使公務員登載不實罪、第339條第1項
    之詐欺取財罪。被告偽簽乙○○之署押及盜蓋乙○○之印章
    在本票上而偽造有價證券，並進而行使，其偽簽署押及盜蓋
    印章為偽造有價證券之階段行為，而行使偽造有價證券之低
    度行為為偽造有價證券之高度行為所吸收，均不另論罪；又
    其偽簽乙○○之署押及盜蓋乙○○、王淑媛、乙○○中醫診
    所之印章而偽造私文書，並進而行使，其偽簽署押及盜蓋印
    章為偽造私文書之階段行為，而偽造私文書之低度行為為行
    使偽造私文書之高度行為所吸收，均不另論罪。又被告所為
    犯罪事實一之(二)之詐欺取財（向臺灣銀行員林分行詐得質押
    標的物贖取資料）部分，係利用不知情之代書吳清華及其助
    理魏小蘭所為，此部分為間接正犯。再此部分行使偽造私文
    書罪及詐欺取財罪間，係一行為觸犯數罪名之想像競合犯，
    應從一重之行使偽造私文書罪處斷。被告所為犯罪事實一之
    (三)共同行使偽造私文書罪及使公務員登載不實罪部分，係利
    用不知情之代書吳清華所為，是此部分均為間接正犯，又此
    部分係被告等行使之偽造私文書，同時致地政機關該管公務
    人員在所掌公文書上為不實之登記，亦屬一行為觸犯數罪名
    之想像競合犯，應從一重之行使偽造私文書罪論處。再被告
    與劉秋宜所為前開犯行，有犯意聯絡及行為分擔，為共同正
    犯。被告所為犯罪事實一之(一)偽造有價證券罪、行使偽造私
    文書罪，犯罪事實一之(二)行使偽造私文書罪，犯罪事實一之
    (三)行使偽造私文書罪、詐欺取財罪間，均犯意各別，行為互
    殊，應予分論併罰。公訴人認被告所為前開犯行均係一行為
    觸犯數罪名之想像競合犯，容有誤會。
  (二)按中華民國九十六年罪犯減刑條例已於96年7月16日施行，
    原則上在96年4月24日以前之犯罪，且無該條例第3條所示不
    予減刑之情形者，本應有該條例減刑之適用，該條例第3條
    第15款規定：「犯刑法第201條之罪，經宣告死刑、無期徒
    刑或逾有期徒刑1年6月之刑者，不予減刑」，則被告所犯犯
    罪事實一之(一)刑法第201條第1項偽造有價證券罪部分，經原
    審判處逾有期徒刑1年6月，依前開規定不得予以減刑。再按
    刑法第59條之酌量減輕其刑，必於犯罪之情狀，在客觀上足
    以引起一般同情  ，認為即予宣告法定最低度刑期，猶嫌過
    重者，始有其適用，至於被告無前科，素行端正，子女眾多
    等情狀，僅可為法定刑內從輕科刑之標準，不得據為酌量減
    輕之理由；刑法第59條之得酌量減輕其刑者，必須犯罪另有
    特殊之原因與環境等情，而在客觀上足以引起一般同情，認
    為即予宣告法定最低度刑期猶嫌過重者，始有其適用；至於
    犯罪之動機、犯罪之手段或犯罪後之態度等情狀，僅可為法
    定刑內從輕科刑之標準，不得據為酌量減輕之理由（最高法
    院51年度台上字第899號判例、91年度台上字第733號判決參
    照）。本件被告以患有疑似憂鬱症，且其妻出入均需拐扙助
    行，及尚有父親、小孩均須其照顧，其妻乙○○已原諒被告
    丁○○，考量被告犯罪之動機、目的、手段、品行及犯後已
    坦承犯行之態度，請依刑法第59條之規定減輕其刑，並予緩
    刑之宣告云云，然被告前揭所辯，均係關於其品行、父母、
    配偶、子女須其照顧，及犯後態度等情，非屬犯罪另有特殊
    之原因與環境等情，而在客觀上足以引起一般同情，認為即
    予宣告法定最低度刑期猶嫌過重之情事，依前揭說明，不符
    合刑法第59條之規定，爰不依刑法第59條之規定減輕其刑。
    又被告等所宣告及定其應執行之刑均已逾2年有期徒刑（詳
    附表一所示），依刑法第74條之規定，亦不得宣告緩刑。
六、原審依據上述理由，適用刑法第28條、第201條第1項、第21
    4條、第216條、第210條、第339條第1項、第55條、第51條
    第1項第5款、第205條、第219條，刑法施行法第1條之1，中
    華民國九十六年罪犯減刑條例第2條第1項第3款、第7條、第
    11條，並審酌被告係為投資事業而觸犯本件之罪，及其等犯
    罪之動機、手段、目的、所生危害，被告雖有與被害人聯邦
    銀行協商債務，然均尚未達成民事和解，其犯後均已坦承犯
    行之態度等一切情狀，量處如附表一所示之刑，並定其應執
    行之刑為有期徒刑3年10月。又敘明被告所為之行使偽造私
    文書罪、詐欺取財罪均係在96年4月24日以前，所犯均合於
    減刑規定，應依中華民國九十六年罪犯減刑條例予以減刑。
    又被告共同偽造如附表二編號一、二之署押，應依刑法第21
    9條之規定宣告沒收，並於各該罪名項下宣告之；共同偽造
    如附表二編號三之本票，其中乙○○為共同發票人部分，應
    依刑法第205條之規定宣告沒收，並於各該罪名項下宣告之
    。至於被告於上開本票所為之發票人部分，為其所自己簽立
    ，既為真正，其為發票人部分仍屬有效，自不得諭知沒收；
    另被告於共同偽造私文書時所盜蓋印章而成之印文，因該等
    印文均屬真正，且均因持以行使而交付他人，已非屬被告所
    有，亦不另為沒收之諭知。核其認事用法俱無不當，量刑亦
    稱允洽。被告上訴請求從輕量刑，惟原審已審酌刑法第57條
    各款所列犯罪一切情狀，量刑尚稱妥適，被告於本院審理中
    亦未與被害人達成和解，其上訴為無理由，應駁回其上訴。
據上論斷，應依刑事訴訟法第368條，判決如主文。
本案經檢察官丙○○到庭執行職務。
中    華    民    國    99    年    1     月    26    日
            刑事第七庭   審判長 法  官 林  榮  龍
                                法  官 李  秋  娟
                                法  官 江  錫  麟
以上正本證明與原本無異。
詐欺罪部分不得上訴。
其他部分得上訴。
如不服本判決應於收受送達後十日內向本院提出上訴書狀，其未
敘述上訴理由者，並得於提起上訴後十日內向本院補提理由書（
均須按他造當事人之人數附繕本）「切勿逕送上級法院」。
                                書記官 鄧  智  惠
中    華    民    國    99    年    1     月    27    日
附表一：
┌────┬─────────────────────┐
│犯罪事實│           主            文               │
├────┼─────────────────────┤
│一之(一)  │丁○○共同犯行使偽造私文書罪，處有期徒刑陸│
│        │月，減為有期徒刑參月，如附表二編號一、二所│
│        │示之物均沒收；又共同犯偽造有價證券罪，處有│
│        │期徒刑參年貳月，如附表二編號三所示之物均沒│
│        │收。                                      │
├────┼─────────────────────┤
│一之(二)  │丁○○共同犯行使偽造私文書罪，處有期徒刑捌│
│        │月，減為有期徒刑肆月。                    │
├────┼─────────────────────┤
│一之(三)  │丁○○共同犯行使偽造私文書罪，處有期徒刑捌│
│        │月，減為有期徒刑肆月；又共同犯詐欺取財罪，│
│        │處有期徒刑壹年，減為有期徒刑陸月。        │
└────┴─────────────────────┘
附表二：
┌──┬───────────────────────┐
│編號│          文      書      項      目          │
├──┼───────────────────────┤
│一  │95年12月6日聯邦銀行消費性貸款申請書之連帶借款 │
│    │人、連帶保證人欄「乙○○」之署押壹枚。        │
├──┼───────────────────────┤
│二  │95年12月19日借款契約書「連帶借款人欄」及「甲方│
│    │及保證人欄」之「乙○○」署押各壹枚。          │
├──┼───────────────────────┤
│三  │發票日為95年12月19日，面額新臺幣520萬元之本票 │
│    │，所偽造乙○○為共同發票人部分。              │
└──┴───────────────────────┘
附錄本案論罪科刑法條：
刑法第201條：
  意圖供行使之用，而偽造、變造公債票、公司股票或其他有價
  證券者，處3年以上10年以下有期徒刑，得併科3千元以下罰金
  。
  行使偽造、變造之公債票、公司股票或其他有價證券，或意圖
  供行使之用，而收集或交付於人者，處1年以上7年以下有期徒
  刑，得併科3千元以下罰金。
刑法第210條：
  偽造、變造私文書，足以生損害於公眾或他人者，處5年以下
  有期徒刑。
刑法第339條：
  意圖為自己或第三人不法之所有，以詐術使人將本人或第三人
  之物交付者，處5年以下有期徒刑、拘役或科或併科1千元以下
  罰金。
  以前項方法得財產上不法之利益或使第三人得之者，亦同。
  前二項之未遂犯罰之。


司法院資訊處製作；財團法人民間司法改革基金會備份。
